【裁判字號】    99,交抗,1472
【裁判日期】    990630
【裁判案由】    違反道路交通管理處罰條例
【裁判全文】
臺灣高等法院交通事件裁定            99年度交抗字第1472號
抗  告  人
即受處分人  甲○○
上列抗告人因違反道路交通管理處罰條例案件，不服臺灣基隆地
方法院，中華民國99年5 月31日所為裁定（99年度交聲字第182
號），提起抗告，本院裁定如下：
    主  文
抗告駁回。
    理  由
一、原裁定以：
  (一)原處分意旨略以：聲明異議人即受處分人甲○○（下稱異議
    人）於民國（下同）99年4 月9 日下午1 時23分許，駕駛其
    所有之IM -5976號自用一般小客車，在國道3 號南向325.9
    公里處，因行車速度超過規定最高速限（110 公里）之限制
    ，經內政部警政署國道公路警察局白河分隊（下稱舉發單位
    ）執勤員警以雷射槍儀器測得超速20公里（限速110 公里、
    行速130 公里，超過規定之最高限速20公里以上未滿40公里
    ）違規，認異議人有違反道路交通管理處罰條例第33條第1
    項第1 款規定之行為當場掣單舉發（內政部警政署國道公路
    警察局99年4 月9 日公警局交字第Z8B007835 號）。嗣異議
    人於應到案日期前（99年4 月24日）之99年4 月12日，向交
    通部公路總局臺北區監理所基隆監理站（下稱原處分機關）
    提起申訴，原處分機關函請舉發單位調查結果，仍認異議人
    有上開違規行為，乃依前揭道路交通管理處罰條例第33條第
    1 項第1 款、第63條第1 項第1 款（裁決書漏載第1 款）之
    規定及違反道路交通管理事件統一裁罰基準及處理細則第41
    條、第43條、第44條及第67條等規定，於99年5 月14日以基
    監字第裁42-Z8B007835號裁決書，裁處異議人罰鍰新臺幣（
    下同）3,500 元，並記違規點數1 點。
  (二)聲明異議意旨略以：異議人雖有於上開時間，行經舉發路段
    ，惟：1.當時右側車道均有高速併行之車輛，卻未被取締；
    2.又雷射槍測速儀器未配有照相功能，並無採證照片，如何
    證明為伊車輛超速？3.復員警執勤時，警車亦未鳴笛、開啟
    警示燈或以廣播方式告知超速之違規行為，執法過程顯有不
    當，因而當場「拒簽」以表不服，嗣原處分機關亦未就異議
    人所執上開事由予以詳察，是異議人對首開裁罰自難甘服，
    爰於法定期間聲明異議，求為撤銷原處分云云。
  (三)按汽車行駛高速公路及快速公路，應依速限標誌指示，高速
    公路及快速公路交通管制規則第5 條第1 項前段定有明文。
    又按汽車行駛於高速公路、快速公路或設站管制之道路，不
    遵使用限制、禁止、行車管制及管理事項之管制規則而有行
    車速度超過規定之最高速限或低於規定之最低速限者，處汽
    車駕駛人3,000 元以上6,000 元以下罰鍰；汽車駕駛人有上
    開情形，除依原條款處罰外，並記違規點數1 點，道路交通
    管理處罰條例第33條第1 項第1 款、第63條第1 項第1 款亦
    定有明文。
  (四)經查：
  1.異議人駕駛其所有車牌號碼IM-5976 號自用一般小客車於99
    年4 月9 日下午1 時23分許，行經國道3 號南向325.9 公里
    處，為雷射槍儀器測得時速130 公里，超速20公里乙節，有
    原舉發單位即內政部警政署國道公路警察局公警局交字第Z8
    B007835 號舉發違反道路交通管理事件通知單、裁決書各1
    份在卷可稽，而本件員警所使用之雷射槍儀器（器號UX0090
    51）業經經濟部標準檢驗局於98年6 月25日檢定合格（有效
    期限至99年6 月30日），其合法性及適用性均合乎檢驗及使
    用規範，亦有內政部警政署國道公路警察局第八警察隊99年
    4 月29日公警八交字第0990870483號函暨所附之經濟部標準
    檢驗局98年6 月25日出具之雷射測速儀檢定合格證書1 紙在
    卷可佐，是異議人於上開時間、路段超速行駛之違規事實，
    應堪認定。
  2.按「行為人有本條例之情形者，應填製舉發違反道路交通管
    理事件通知單，並於被通知人欄予以勾記，其通知聯依下列
    規定辦理：一當場舉發者，應填記駕駛人或行為人姓名、性
    別、出生年月日、地址、身分證統一編號及車主姓名、地址
    、車牌號碼、車輛種類。被查獲之駕駛人或行為人為受處分
    人時，應於填記通知單後將通知聯交付該駕駛人或行為人簽
    名或蓋章收受之；拒絕簽章者，仍應將通知聯交付該駕駛人
    或行為人收受，並記明其事由及交付之時間；拒絕收受者，
    應告知其應到案時間及處所，並記明事由與告知事項，視為
    已收受。」違反道路交通管理事件統一裁罰基準及處理細則
    第11條第1 項第1 款定有明文。準此，本案異議人雖因否認
    違規事實，而「拒簽」本件舉發違反道路交通管理事件通知
    單，然舉發警員既曾將此「拒簽」事由載明其上（參見卷附
    舉發違反道路交通管理事件通知單影本之所示內容），復已
    當場告知異議人違規事由、違規時、地暨其應到案之日、時
    、處所，進而明確記載關此告知事項於本件舉發違反道路交
    通管理事件通知單，並當場交付之，有本件舉發違反道路交
    通管理事件通知單影本1 紙存卷為憑，則其舉發程序，依法
    自應視為業已完成，先予敘明。
  3.又據執勤員警表示，於99年4 月9 日下午1 時23分在國道3
    號南向325.9 公里處，以雷射測速槍上方視窗內紅外線點鎖
    定車牌號碼IM-5976 號，槍內螢幕即顯示其速度130 （單位
    / ：公里/ 小時）及測距349.6 （單位：公尺），不受他車
    影響（雖有他車前後或併行亦同），配合目視查看車道中車
    輛行徑，確認超速之車輛後，考量如予以立即攔停易生危險
    ，乃由執勤員警駕警車尾隨至327.1 公里處之適當地點攔停
    稽查，告知違規事實後掣單舉發核無違誤（單號：Z8B00783
    5 ）等語，此有內政部警政署國道公路警察局第八警察隊99
    年4 月29日公警八交字第0990870483號函乙份在卷可稽。而
    本件係使用雷射測距測速儀器（非照相式）進行違規採證，
    該儀器業經經濟部標準檢驗局檢定合格業如前述，且雷射槍
    儀器係以雷射光束（不可見光）直接瞄準行進中之車輛，屬
    「單點單台」之測速方式，瞬間發射的脈衝波高違13組，每
    秒可達40組以上，車輛如有超出設定之速限即立刻鎖定，且
    舉發員警所使用之測速器係針對單一車輛進行鎖定測速，該
    儀器以抬頭顯示幕正中央之雷射光瞄準點，對準單一受測車
    輛進行測速（不論該車行駛何車道，以測速器瞄準所測之車
    輛，即可測得該車車速），測得之速度及測距值立即顯示於
    儀器之面板，是本件舉發所使用之雷射測速槍，雖未配有照
    相功能，但其準確性毋庸置疑。復快速公路車流不息，員警
    取締超速車輛易如反掌，自無任意指摘異議人違規超速之必
    要；況若非確有其事，警員何須攔下異議人車輛，並提示雷
    射測速槍之數據予異議人觀覽，故其所為之舉發違規事實，
    應堪採信。再則，依交通警員掣單舉發違反道路交通管理處
    罰條例所列之違規事實，本質上為行政處分，係公務員基於
    職務上權力，依法就特定之具體事件所為具有公法上效果之
    單方行政行為。另依道路交通管理處罰條例科處行政罰事件
    ，依據公法爭議之舉證責任分配法則，固應先由行政機關就
    其業已履踐相關正當法律程序，以及人民應受處罰之客觀違
    反法令行為，負證明之責，惟行政機關對於前開應為舉證事
    項，非不得以執行查察取締勤務人員，依據調查人證之程序
    ，使就親歷事實提供不可替代之證明方法，尤於當場舉發而
    非以科學儀器採證之交通違規事件，鑑於交通違規事實往往
    驟然而現、稍縱即逝，若一律要求舉發員警不分違規情節，
    均必須預留證據，俾便事後提出供法院審酌，除有現實技術
    可行性之困難外，勢將大幅提高交通管理之行政成本，並嚴
    重削弱道路交通管理之行政效能，此應非立法者制定道路交
    通管理法規之本意，是異議人所辯，本件違規無舉發照片，
    無法證明有違規之情云云尚無可取。
  4.異議人雖亦指摘當時員警執勤時，警車並未鳴笛、開啟警示
    燈或以廣播方式告知超速之違規行為，執法過程顯有不當云
    云。惟按駕駛人駕駛汽車，應遵守道路交通標誌、標線、號
    誌之指示，並服從交通指揮人員之指揮，道路交通安全規則
    第90條定有明文。顯見汽車駕駛人駕駛汽車於道路上行駛，
    本有依照速限標誌之指示，而以在最高速限內之行車速度行
    駛之注意義務，且此項注意義務尚不因有無警察在場執勤指
    揮而異，否則速限之規定將形同具文。若僅在明顯可見有警
    察執勤之時地，始被動地遵循法律，不僅投機且因循苟且，
    交通主管機關為加強交通管理，維護交通秩序，確保交通安
    全，除廣為宣導交通安全教育外，對違規之駕駛人自應予以
    採證舉發處罰。準此，異議人既領有汽車駕駛執照，並親自
    參與道路交通運作，自有隨時注意，並遵守相關道路時速限
    制與管制措施之義務，不因執勤員警如何執行測速取締，而
    異其法律評價；申言之，關於汽車行駛於道路之管制規定，
    乃為保護他人及大眾之行車安全，皆係汽車駕駛人所應自覺
    遵守，要非異議人所得藉詞現場員警未開啟警示燈、鳴笛等
    為由，而得予以任意違反。況縱令員警於測速當時未開啟警
    示燈、鳴笛或廣播，或有未當，然此亦與異議人超速行駛之
    違規行為無涉，異議人明知該高速公路國道3 號路段速限值
    上限係110 公里，猶執意違規超速行駛，自不容其將本身之
    過咎諉責於員警取締違規之方式，而本件異議人車輛確有於
    上開時、地行車超過最高速限之違規，員警之取締方式並未
    逾行政法上之比例原則，是異議人主張本件舉發違規云云，
    自無足取。再以，警示燈係主張交通優先權，於執行專案勤
    務、路檢、重點巡邏、處理交通事故、攔檢違規車輛時應啟
    用警示燈（依公局交字第0920021358號號函規定執行），異
    議人行駛於高速公路本即應遵守速限規定行駛，其違規超速
    行駛之行為與執勤警員事後攔停時是否開啟警示燈、鳴笛或
    廣播告知超速違規，乃屬不同層次之二事，不能混為一談，
    異議人不思己身超速行駛將肇致自身及其他用路人可能陷於
    高度危險之中，亟待深切反省，反漫指員警執勤時未開啟警
    示燈等為由引為辯駁，指摘原處分不當云云，洵無現代公民
    之法治觀念，其上揭所辯委無可信，亦顯無足採（本院96年
    度交抗字第1020號、97年度交抗字第581 號、98年度交抗字
    第1524號裁定意旨參照）。
  5.至異議人另辯稱：伊通過測速站時，其右側車道亦有車輛高
    速通過，卻未被取締云云。按行政行為，非有正當理由，不
    得為差別待遇，行政程序法第6 條定有明文。換言之，基於
    事理本質，相同事件固應為相同之處理，不得任意為差別之
    待遇，此即行政法上之平等原則；然在法治國家，遵守法規
    為每一國民之責任，自亦不得以他人違規行為尚未被取締，
    即執以為自己亦可以不遵守規定之適法理由，否則即曲解平
    等原則之真義，亦即人民不得主張「不法之平等」，故行政
    機關若怠於行使權限，致使人民因個案違法狀態未排除而獲
    得利益時，該利益並非法律所應保護之利益，因此其他人民
    不能要求行政機關比照該違法案例授予利益。查本件異議人
    未依速限標誌指示行駛之違規事實已臻明確，則其指摘本件
    舉發當時別有其他車輛亦有相同之違規行為而未受舉發等情
    ，縱係屬實，自不能據為自身免責之依據，是異議人上開辯
    詞，顯不可採。從而，本件事證明確，異議人之違規行為堪
    以認定。
  (五)綜上所述，異議人確有駕駛前揭車輛行駛速度超過規定最高
    速限（超過規定之最高限速20公里以上未滿40公里）之違規
    行為，原處分機關依道路交通管理處罰條例第33條第1 項、
    第63條第1 項第1 款規定及違反道路交通管理事件統一裁罰
    基準表，裁處異議人罰鍰3,500 元，並記違規點數1 點，核
    無違法或不當之情事，聲明異議意旨僅執前詞，任意指摘原
    處分，並無理由，應予駁回。
二、經核原裁定上開認事用法，洵無違誤。抗告人即受處分人甲
    ○○抗告意旨略以：(一)原裁定以卷附通知單認抗告人「拒簽
    」本件舉發違反道路交通管理事件通知單，顯非事實，並提
    出其上無記載「拒簽」之通知單影本。(二)抗告人行駛於最內
    車道，右側車道有兩車高速通過，抗告人是最後一台車，其
    間車旁並無他車通過，員警聲稱測距有349.6 公尺之遠，抗
    告人並非超高速行駛，員警在正常情況應有足夠時間與空間
    且不造成任何危險之下示意停車，況身旁車道淨空無車何來
    有考量安全程度之情況？而當日抗告人駕車正常通過測速站
    ，其右側有兩輛車輛高速行駛在右前方高速通過，最右側車
    道為黑色豐田COROLLA 自小客車，右二車道為黑色賓士C-cl
    ass 自小客車，抗告人續以llOKM 法定時速向南行駛數公里
    並匯入前方車陣，此時並不知已被後方警車尾隨，警車突然
    現身車身右側示意靠路肩停靠，因而靠右行駛停於右側路肩
    接受檢查，然因通過該檢查站員警未對車輛有任何動作，且
    已過了該地點後，才使用聲稱之尾隨的方式來告知，抗告人
    僅向員警表示恰好看到前一個測速站完整的取締過程，並將
    那位員警的取締方式向員警來陳述，此一有瑕疵之舉證實在
    難以信服及證明在那稍縱即逝瞬間抗告人有違規事實。再考
    量攔停有危險，但員警依此方式與其論述考量之情形相比，
    員警此一舉動事實上是更加造成危險與意外發生之可能。又
    抗告人服務於國內一線電子上市公司之研發核心幹部，對電
    子產品之熟悉有相當程度的了解，自不會去懷疑經過認證過
    之電子儀器，抗告人在聲明異議書中有明確表示此非當場攔
    停情況，並非把過咎諉則於員警取締之方式，更無質疑雷射
    槍之準確性之必要，而絕非駁回書所陳述之與員警素不相識
    ，亦無必要使用此等理由予以推卸責任。再抗告人亦無原審
    所述：不思己身超速行駛肇致自身及其用路人可能陷於高度
    危險之中，亟待深切反省，反漫指員警執勤時未開警示燈，
    洵無現代公民之法治概念之情形，亦無法認同原一單純的陳
    述事實會被扭曲引用為推委卸責之理由。(三)抗告人已為人父
    ，車上載有妻、子，當天南下意要探視高齡祖母，深知速限
    規定，且車上載有全家之生命，著實沒有必要執意違規超速
    行駛造成全家危險。(四)抗告人係向員警表示當時有兩台車在
    右側外線車道高速行駛，而其並未超速，並無陳述他車何以
    未遭取締，執以為自己亦可以不遵守規定，抗告人既未違規
    ，何以須要對素不相識的車輛做一此毫無意義的動作。(五)原
    審所引用之本院96年度交抗字第1020號、97年度交抗字第58
    1 號、98年度交抗字第1524號裁定，均係員警發現違規予以
    當場攔停舉發，或是當場揮棒予以攔停，且都使用無法拍照
    舉證的雷達測速儀器，然此均與本案實際情況不同，原審參
    照此等判例實難讓人感受到公平公正之判決。況上開判例中
    ，取締員警都有實施當場作業以避免取締紛爭與瑕疵，顯見
    無配備存證之取締作業都有其當場舉發的必要性存在，而無
    事後徒留爭議之空間存在；且判例中員警亦有說明為了主張
    公權力才會開警示燈，亦或是測速期間不會開警示燈，發現
    有違規之車輛會開警示燈予以攔停，這也是抗告人向員警及
    原審所陳述之事實；再上述判例中，員警取締方式與抗告人
    向原審陳述之事實相符，足見抗告人敘述員警之動作並非無
    所本，或係憑空杜撰，這些都是受過專業訓練的員警之行為
    ，也非原審理由中所述抗告人只推卸責任，消單了事的本意
    ，抗告人僅是向員警表示這樣有誤判與取締瑕疵情況而已，
    亦從未在當下質疑經過認證的雷射槍之準確性。況抗告人並
    無超速，並未被攔停拒檢導致員警駕車前往攔停，因此無法
    承擔其所謂的違規事實，亦無法認同陳述事實遭扭曲云云。
    惟查：抗告人坦承有於上開時間駕駛車號IM-5976 號自用小
    客車行經上開路段之事實，而抗告人所駕駛之車輛有於上開
    時、地為警持雷射槍即雷射測速儀測得時速為130 公里，超
    過規定限速時速110 公里乙節，業據舉發單位內政部警政署
    國道公路警察局第八分隊99年4 月29日公警八交字第099087
    0483號函覆明確在卷，並同時檢附該雷射測速儀（廠牌LTI
    、型號ULTRA LYTE100LR 、器號UX009051，檢定合格單號碼
    M0GB0 000000，檢定日期98年6 月25日，有效期限99年6 月
    30日）之經濟部標準檢驗局檢定合格證在卷可考，已足認抗
    告人有上開違規超速行為。又依抗告人之聲明異議狀載稱：
    「本人不簽此張罰單並向員警表示我要申訴」等語，及卷附
    舉發違反道路交通管理事件通知單移送聯影本上明確記載「
    當場交付、拒簽」，則抗告人否認有拒簽本件舉發通知單，
    顯非事實。再抗告人一再指摘員警未及時示意停車，迨尾隨
    在後數公里後始攔停舉發，其攔檢取締違規之過程及方式不
    當云云，然依抗告人所述當時行駛於最內側車道，其右側兩
    車道並有車輛行進中，員警於發現抗告人超速後，始自後尾
    隨追及抗告人車輛而示意停車舉發，核與常情並無不符，且
    員警發現駕駛人違規時，是否當場攔停或當場揮棒攔停，亦
    與取締違規行為是否違法無涉，抗告人執此指摘員警舉發過
    程有瑕疵，要無足採。至抗告人抗告意旨雖另否認為警攔停
    時有向警陳述何以右側高速並行車道未遭取締，亦未當場質
    疑本件員警使用之雷射槍之準確性，然此均經原審詳述不予
    採信之理由，且均無解於抗告人於上開時地駕車超速之違規
    行為，抗告人就此所辯，亦無足採。依上所述，抗告人前開
    所辯，均無足採，本件抗告為無理由，應予駁回。
據上論結，應依道路交通案件處理辦法第26條，刑事訴訟法第41
2 條，裁定如主文。
中    華    民    國    99    年    6     月    30    日
            刑事第十四庭  審判長法  官  陳志洋
                                法  官  謝靜恒
                                法  官  謝靜慧
以上正本證明與原本無異。
不得再抗告。
                                書記官  陳泰寧
中    華    民    國    99    年    7     月    6     日

司法院資訊處製作；財團法人民間司法改革基金會備份。
